【裁判字號】    95,上,490
【裁判日期】    950926
【裁判案由】    拆屋還地等
【裁判全文】
臺灣高等法院民事判決                   95年度上字第490號
上  訴  人  丙○○○
訴訟代理人  乙○○
被  上訴人  丁○○
            戊○○
            己○○
兼上二人訴
訴訟代理人  甲○○
上列當事人間請求拆屋還地等事件，上訴人對於中華民國95年5
月8日臺灣臺北地方法院94年訴字第7273號第一審判決提起上訴
，本院於95年9月12日言詞辯論終結，判決如下：
    主  文
上訴駁回。
第二審訴訟費用由上訴人負擔。
    事實及理由
一、本件上訴人主張：台北縣新店市○○段石頭厝小段78地號土
    地（下稱系爭土地）為兩造及其他共有人所共有。兩造之長
    輩於41年8月29日共同訂立兄弟分產鬮書合約字據（以下簡
    稱分鬮書），依該分鬮書中房屋分割表第2項第(2)款載明：
    「公庭暫時僅供晒穀之用…日後房屋增築時，應徵得各房同
    意方得建築使用，不得擅自處理。」則被上訴人未經上訴人
    同意即在系爭土地上興建如附圖所示之鐵皮違建物，上訴人
    自得請求被上訴人拆屋還地，爰依民法第821條、第767條規
    定，請求被上訴人應將坐落系爭土地上如附圖所示面積113
    平方公尺之之鐵皮違建物拆除，並將該土地返還於共有人全
    體；並願供擔保，請准宣告假執行。原審判決上訴人敗訴，
    上訴人不服提起上訴，聲明：(一)原判決廢棄。(二)被上訴人應
    將坐落新店市○○段石頭厝小段78地號如原審判決附圖所示
    面積113平方公尺之違建物予以拆除，並將土地返還於共有
    人全體。
二、被上訴人則以：系爭土地上原有之草寮房屋係由二房陳冬貴
    分管早於41年間搭建，78年始由陳冬貴之妻陳林糖出資依原
    有房屋分管公庭範圍翻修為鐵皮屋，該鐵皮屋於陳林糖死亡
    後由陳寶說、陳富美、陳鶴子、陳鳳嬌、及被上訴人丁○○
    、戊○○、己○○共7人繼承。而上訴人前曾向原法院提起
    93年度訴字第1679號拆屋還地之訴訟，訴請其他共有人返還
    台北縣新店市○○段石頭厝小段78之1地號之土地，因判決
    其敗訴後，復改以系爭土地為標的提起本件訴訟。且上訴人
    所屬之四房自50年間起即未經徵得其他各房同意擅自在房屋
    分割表空地公用、三號公庭上增築搭建房屋，嗣後更陸續在
    分管土地上增築廠房出租圖利。茲因上訴人所屬四房分管之
    土地，嗣後均徵收為高速公路用地，致其無土地可供使用，
    上訴人方提起本件訴訟，是上訴人違反分鬮書約定在先，現
    卻以分鬮書分管條款四處興訟等語，資為抗辯。並聲明：上
    訴駁回。
三、兩造不爭執事項(見本院卷第70頁反面)：
  (一)系爭土地為上訴人、訴外人陳金發、陳水成、陳郁杰所分別
    所有，另為被上訴人丁○○、戊○○、己○○與陳林糖（已
    歿）等人公同共有。
  (二)上訴人為陳慶輝之配偶，被上訴人丁○○、戊○○、己○○
    為陳冬貴之子，被上訴人甲○○為陳冬貴之孫子。又陳秋福
    、陳冬貴、陳慶隆、陳慶輝、陳金發等五房兄弟於41 年8月
    29日簽訂分鬮書，約定關於系爭土地及其他相關土地、房屋
    之使用方式。又附圖所示之鐵皮屋並未超過前開分鬮書所約
    定二房應得之建物面積部分。
  (三)本件上訴人訴訟代理人前擔任陳慶輝之告訴代理人對被上訴
    人及賴陳富美等人以渠等竊佔系爭土地為由提起刑事竊佔案
    件告訴，經臺灣臺北地方法院檢察署（以下簡稱臺北地檢署
    ）認定追訴權時效已完成，以91年度偵字第8647號、8790號
    為不起訴處分，另經陳慶輝聲請再議之結果，亦經高檢署以
    91年度上聲議字字第1233號處分書駁回再議之聲請。
四、上訴人主張被上訴人未經上訴人及其他共有人同意，無權占
    用系爭土地搭蓋如附圖所示鐵皮屋，爰請求被上訴人拆屋還
    地，惟為被上訴人所否認，並以前揭情詞置辯。查：
  (一)被上訴人之先祖陳冬貴（二房）與上訴人之配偶陳慶輝（四
    房）、陳秋福（大房）、陳慶隆（三房）、陳金發（五房）
    於41年8月29日訂立分鬮書，此有被上訴人提出分鬮書附卷
    可稽（附原審94年度店調字第107號卷）。又依分鬮書所附
    「房屋分割表」第2條約定「所有本家房屋地皮照下列分配
    ，應得(1)公廳作為公用，以供祀奉祖先之需。(2)附圖記載房
    屋各房各有所得各按圖位居管，所有四號公庭暫時附以需要
    房爆谷使用，至於日後房屋增築時，使用公庭之人，應徵得
    各房同意得建築使用，不得擅自處理之事」。而依分鬮書所
    附之附圖所示，系爭土地係分配予二房陳冬貴即被上訴人之
    先祖爆谷使用，並為上訴人所不爭，堪信為真。
  (二)上訴人雖主張依分鬮書所附「房屋分割表」第2條第(2)款之
    記載，於房屋有增築時，即應得全體共有人之同意，茲被上
    訴人於系爭土地上搭建鐵皮屋既未徵得全體共有人同意，即
    屬無權占用云云。惟查：
  1.依分鬮書所附「房屋分割表」第2條及附圖之記載，乃係就
    五大房各應得之建物、菜園或供各房爆谷使用之空地及公用
    空地作一使用分配之協議，故其係兩造之先祖就所共有土地
    為使用、收益、管理方法所訂之分管協議，兩造既為二房及
    四房之繼承人，在五大房未另訂分管協議前，均應受此一分
    管協議之拘束。而系爭土地既由二房分管，已如前述，則二
    房就該土地即有使用、收益之權限至明。
  2.又核閱分鬮書所附房產分割表第2條第(2)款記載，雖僅表示
    附圖四個公庭僅暫時附以需要房爆谷使用。惟細譯房產分割
    表第2條第(2)款全文之記載，既表明迄將來五大房有增築房
    屋必要而需使用公庭之人，應徵得全體共有人之同意，方得
    建築使用，即該分管協議係附有將來五大房有增築房屋而需
    使用公庭之人，應徵得全體共有人之同意在公庭上增築房屋
    之期限，則在該期限未屆至前，各大房均有就其分配之公庭
    有使用、收益之權限，至為明確。參諸分鬮書原已就各房分
    得之房屋已詳為規劃，其本歸屬各房所使用，該建物如有老
    舊需翻修增築時，只要未侵害到其他各房分得之面積或公庭
    部分，即無須再得到其他各房同意。核其非表示各大房就其
    分管之公庭有建築房屋時均須徵得其他共有人全體之同意，
    否則已失各房分管公庭之意義。參酌上訴人曾就其分管之三
    號公庭，在未經全體共有人之同意下，即搭建工廠收租，此
    經證人陳金發陳證在卷（見原審7273號卷第111頁）。是上
    訴人自己既未曾經全體共有人之同意而於分管之土地上搭蓋
    建築物，嗣後卻主張二房之被上訴人於分管之公庭上搭建建
    築物，仍需得全體共有人之同意始得建築云云，殊難採信。
  (三)綜上，附圖所示之鐵皮屋既未占用分鬮書規範二房分管公庭
    以外之面積，被上訴人依據鬮書之規範，自屬有權占有、使
    用系爭土地。從而，上訴人基於共有人地位主張被上訴人無
    權占用系爭土地，訴請拆除鐵皮屋並返還系爭土地予各共有
    人，即屬無據，不應准許。
五、綜上所述，本件上訴人主張被上訴人在系爭土地上搭蓋鐵皮
    屋而無權占用，為不足採，被上訴人抗辯該鐵皮屋係在分管
    之土地上，其有使用、收益之權限，當屬可信。從而，上訴
    人本於民法第821條、767條之規定請求被上訴人將坐落系爭
    土地上如附圖所示面積113平方公尺之之鐵皮違建物拆除，
    並將該土地返還於共有人全體，為無理由，不應准許。原審
    為上訴人敗訴之判決，及駁回其假執行之聲請，並無不合。
    上訴意旨指摘原判決不當，求予廢棄改判，為無理由，應予
    駁回。
六、本件事證已明，兩造其餘攻擊防禦方法及未經援用之證據，
    經本院審酌後，核與本件之結論，不生影響，爰不一一贅述
    ，附此敘明。
七、據上論結，本件上訴為無理由，依民事訴訟法第449條第1項
    、第78條，判決如主文。
中    華    民    國    95    年    9     月    26    日
                    民事第十一庭
                        審判長法  官  鄭雅萍
                              法  官  林恩山
                              法  官  蘇芹英
正本係照原本作成。
如不服本判決，應於收受送達後20日內向本院提出上訴書狀，其
未表明上訴理由者，應於提出上訴後20日內向本院補提理由書狀
（均須按他造當事人之人數附繕本）上訴時應提出委任律師或具
有律師資格之人之委任狀；委任有律師資格者，另應附具律師資
格證書及釋明委任人與受任人有民事訴訟法第466條之1第1項但
書或第2項（詳附註）所定關係之釋明文書影本。
中    華    民    國    95    年    9     月    26    日
                              書記官  林初枝
附註：
民事訴訟法第466條之1（第1項、第2項）：
對於第二審判決上訴，上訴人應委任律師為訴訟代理人。但上訴
人或其他法定代理人具有律師資格者，不在此限。
上訴人之配偶、三親等內之血親、二親等內之姻親，或上訴人為
法人、中央或地方機關時，其所屬專任人員具有律師資格並經法
院認為適當者，亦得為第三審訴訟代理人。


司法院資訊處製作；財團法人民間司法改革基金會備份。
